---
title: "Devoir 2"
author: "Votre noms d'équipe"
date: "13/03/2024"
output: html_document
---

# À remettre sur Moodle au plus tard le 27 mars 2024 avant le début du cours. 

## Question 1 
### Mise en contexte

Vous êtes impliqué dans un projet dont l'intérêt est d'étudier comment deux espèces bactériennes interagissent entre elles dans un environnement hautement contrôlé (c'est-à-dire une boîte de Petri). Au début de l'expérience, 25 individus de l'espèce *bogustonia proii* et 20 individus de l'espèce *aleastonia predatora* ont été inoculés dans la boîte de Petri. Pendant l'expérience, les individus de chaque espèce ont été comptés indépendamment toutes les heures pendant deux semaines (beaucoup d'efforts et de nuits blanches ont été nécessaires pour ce projet).  

Les données qui ont été recueillies pendant ces deux semaines sont disponibles dans le fichier `2Bacteries.csv`.

Un chercheur impliqué dans le projet pense que la relation entre les deux espèces bactériennes est une relation consommateur-ressource, mais il n'est pas certain de comment construire un modèle pour tester cette hypothèse. Comme il y a plusieurs façons de construire un modèle consommateur-ressource, proposer un modèle consommateur-ressource qui vous permettra de mieux caractériser la dynamique entre les deux espèces. 

*Indice :* Un des chercheurs de l'équipe qui connait très bien l'espèce *bogustonia proii* a remarqué que dans une expérience similaire qui n'a durée que 5 jours, le taux de croissance de cette espèce n'était pas constant. Plus il y avait d'individu moins le taux de croissance était élevé.

### 2 points

a) Présenter le modèle que vous souhaitez utiliser. Assurez-vous de bien définir la notation pour le modèle.

#### Modèle Lotka-Volterra entre l'espèce *bogustonia proii* et l'espèce *aleastonia predatora*  
##### $\frac{dR}{dt} = \alpha R(t) (1 - \frac{R(t)}{K}) - \beta R(t)C(t)$  
##### $\frac{dC}{dt} = \epsilon \beta R(t)C(t) - \delta C(t)$  
$R(t)$ : Taille de la population de *bogustonia proii*  
$C(t)$ : Taille de la population de *aleastonia predatora*  
$\alpha$ : Taux de croissance de *bogustonia proii*  
$K$  : Capacité maximale de support de l'environnement à *bogustonia proii*  
$\beta$ : Coefficient de la force de l'interaction entre les populations  
$\epsilon$ : Taux de transformation de la consommation d'une ressource en nouveau consommateur
$\delta$ : Taux de mortalité de *aleastonia predatora*

***

### 8 points

b) Implémentez le modèle que vous considérez le plus approprié dans R en utilisant les techniques apprises en cours et essayez une série de valeurs différentes pour trouver les meilleures paramètres. Utilisez la corrélation de Pearson pour trouver les paramètres qui correspondent le mieux aux données.

```{r}
#librairie
library(deSolve)

bact <- read.csv("~/R_projet/BIO401/2Bactéries.csv")

# Créer un nouveau graphique avec la première ligne
plot(x = bact$temps, y = bact$bogustonia_proii, type = "l", col = "green", 
     xlab = "Temps", ylab = "Données", main = "Graphique avec deux lignes")

# Ajouter la deuxième ligne
lines(x = bact$temps, y = bact$aleastonia_predatora, col = "orange")

C_RVector <- function(t, vars, parms){
  with(as.list(c(parms, vars)), {
    # Modèle consommateur ressoure
    dR <- alpha*R*(1-R/2000) - beta*R*C # dR/dt
    dC <- (epsilon*beta)*R*C - sigma*C  # dC/dt
    
    # Résultat
    res <- c(dR=dR, dC=dC)
    return(list(res))
  })
}

dessinSol <- function(ic=c(R=25,C=20), times=bact$temps,func=C_RVector, parms=c(alpha=0.4,beta=0.2,epsilon=1,sigma=0.91)) {
  soln <- ode(ic, times, func, parms)
  
  correlation_R <- cor(bact$bogustonia_proii, soln[,"R"])
  correlation_C <- cor(bact$aleastonia_predatora, soln[,"C"])
  
  #if(correlation_C > 0.5 & correlation_R > 0.5){
    print(paste("Ressource :",correlation_R))
    print(paste("Consomateur :",correlation_C))
    
    plot(x = times, y = soln[,"R"], type = "l", col = "blue", 
         xlab = "Temps", ylab = "Données", 
         main = paste("R", round(correlation_R,3),
                      "C", round(correlation_C,3),
                      "a", parms[1],
                      "b", parms[2],
                      "e", parms[3],
                      "d", parms[4]))
    
    # Ajouter la deuxième ligne
    lines(x = times, y = soln[,"C"], col = "red")
    lines(x = bact$temps, y = bact$bogustonia_proii, col = "green")
    lines(x = bact$temps, y = bact$aleastonia_predatora, col = "orange")
  #}
  
  
}

# best res
dessinSol(parms = c(alpha=0.17,beta=0.0242,epsilon=1.21,sigma=0.401),func = C_RVector)

```


***

### 1 point

c) Même si vous n'obtenez pas un modèle qui s'adapte très bien aux données, expliquez brièvement comment vous pensez que les différents modèles que vous obtenez peuvent aider à rejeter (ou non) l'hypothèse proposée par ce chercheur.

L'hypothese que la relation entre les deux espèces bactériennes est une relation consommateur-ressource peut être soutenue puisque le modèle correspond à 96,4% pour la population ressource(*bogustonia proii*) et à 95,5% pour la population consomateur(*aleastonia predatora*). Cela implique qu'il est possible d'expliquer >95% de leurs tailles de populations avec le taux de changement de la population *bogustonia proii*, le taux de consommation de *bogustonia proii* par *aleastonia predatora*, un taux de transformation de la consommation d'une ressource en nouveau consommateur et le taux de changement de *aleastonia predatora*.

***

### 1 point

d) Après avoir étudié les données en utilisant le modèle ressource-consommateur à la question précédent, proposez une nouvelle expérience qui aiderait à donner des réponses plus précises sur les facteurs générant le comportement périodique trouvé pour les deux espèces bactériennes.

Assurez-vous que l'expérience puisse être réalisée dans un délai raisonnable (au maximum 2 semaines).

Il serait interessant de refaire la même expérience, mais de varier de beaucoup le nombre de ressource au départ et d'observer si le comportement periodique est affecté. Cela permetterait de confirmer le portrait de phase lié au modèle. 

***

## Question 2 (10 points)

Considerons le modèle de métapopulation de Levins,
$$
\begin{align}
\frac{dP}{dt} = cN_{occ}\left(1-\frac{N_{occ}}{N}\right)- eN_{occ}, \, \qquad N_{occ}(0)=N_{ini},
\end{align}
$$
où $c$ est le taux de colonisation, $e$ le taux d'extinction, $N$ le nombre de sites considérés et $N_{occ}$ le nombre de sites où l'espèce est présente et $N_{occ}(t)$ est la nombre de sites occupés au temps $t$.

Écrivez la fonction ```R``` ```metapopGill()``` qui implémente l'algorithme de Gillespie pour produire une réalisation du processus stochastique pour le modèle de métapopulation de Levins tel que définit par l'équation ci-dessus lorsque $N_{occ} \to \left(1-\frac{e}{c}\right)N$. Votre fonction doit avoir les arguments 
```col```, ```ext```, ```N```,   ```Nini``` (nombre initial de site où l'espèce est présente) et ```tmax``` (le temps après lequel la simulation se termine). 

Indice : il faut utiliser une boucle `while`.

Note : N'oubliez pas de commenter votre code.

```{r}
metapopGill <- function (col, ext, N, Nini, tmax){
  
  #on définit l'équilibre théorique
  theo <- (1- ext/col)*N
  
  #On définit le nombre de parcelles colonisées
  Nocc <- Nini
  
  #On définit le nombre de parcelles non-occupées
  Nabs <- N - Nini
  
  #on amorce
  tendance <- -1
  t <- 0
  tevol <- 0
  Nevol <- Nini
  while (t<tmax & Nocc>0){
      
    #on définit le vecteur avec les taux d'évènements
    a <- c(col*Nocc*(1-(Nocc/N)), ext*Nocc)
    #a <- c(col,ext)
      
    #on définit le taux global d'évènement
    a0 <- sum(a)
      
    #on définit u stochastiquement
    u <- runif(1)
      
    #on calcule le temps t au prochain évènement
    te <- 1/a0 *log(1/u)
    t <- t+te
      
    #on détermine stochastiquement quels évènement se produira
    e <- runif(1,0,a0)

    if (e<a[1]){
      Nocc <- Nocc+1
      Nabs <- Nabs-1
    } else {
      Nabs <- Nabs+1
      Nocc <- Nocc-1
    }
    #on fabrique la série temporelle
    Nevol <- c(Nevol,Nocc)
    tevol <- c(tevol,t)
      
  }
    #Pour calculer l'équilibre simulé à partir du dernier quartile de temps
    if(Nocc!=0){
    pas <- length(Nevol)
    fin <- round(pas*0.25,0)
    tendance <- round(mean(tail(Nevol,fin)))
  #}
  data <- as.data.frame(cbind(tevol,Nevol/N))
  print(length(tevol))
  plot(data[,1],data[,2],type = "l",
       xlab="t",
       ylab="Proportion des parcelles occupées")
  res<-paste(c("la fonction tend vers ",tendance," parcelles occupées, l'équilibre théorique est à ",round(theo)," parcelles occupées"),
             collapse = "")
  return(res)
    } else {
      data <- as.data.frame(cbind(tevol,Nevol/N))
      print(length(tevol))
      plot(data[,1],data[,2],type = "l",
           xlab="t",
           ylab="Proportion des parcelles occupées")
      res<-paste(c("La métapopulation s'effondre, l'équilibre théorique est à ",round(theo)," parcelles occupées"),
                 collapse = "")
      return(res)
    }
}
metapopGill(2,1,10000,1,10)
```


***

## Question 3 (10 points)  

Comparer 3 itérations du modèle de métapopulation stochastiques avec le modèle de métapopulation déterministique pour $c=2$, $e=1$ $N_{ini}=1$ et
$N\in\{100,1000,10000, 100000\}$.  Présenter vos résultats dans des graphiques où chaque figure est définit par une valeur différente de $N$.

***

```{r}
metapopGill2 <- function (col, ext, N, Nini, tmax){
  
  #on définit l'équilibre théorique
  theo <- (1- ext/col)*N
  
  #On définit le nombre de parcelles colonisées
  Nocc <- Nini
  
  #On définit le nombre de parcelles non-occupées
  Nabs <- N - Nini
  
  #On initie les objets suivants pour le while
  t <- 0
  tevol <- 0
  Nevol <- Nini
  
  #Cette boucle while roule tant que Nocc n'est pas nul et tant que t est sous tmax
  while (t<=tmax & Nocc>0){
    
    #on définit le vecteur avec les taux d'évènements
    a <- c(col*Nocc*(1-(Nocc/N)), ext*Nocc)
    
    #on définit le taux global d'évènement
    a0 <- sum(a)
    
    #On initie les objets suivants pour l'intérieur de la boucle d'un pas de temps
    #temps depuis le début du pas de temps
    tt <- 0
    #nombre de colonisations pendant le pas de temps
    cols <- 0
    #nombre d'extinction pendant le pas de temps
    exts <- 0
    
    #boucle qui roule pour effectuer tous les évènements dans le pas de temps
    while(tt<1){
      #on définit u stochastiquement
      u <- runif(1)
      
      #on calcule le temps t au prochain évènement
      te <- 1/a0 *log(1/u)
      tt <- tt+te
      
      #on détermine stochastiquement quel évènement se produira
      e <- runif(1,0,a0)
      
      #on détermine si c'est une colonisation ou une extinction et on ajuste cols et exts
      if (e<a[1]){
        cols <- cols + 1
      } else {
        exts <- exts + 1
      }
    }
    #on met à jour Nocc avec les colonisations et les extinctions
    Nocc <- Nocc + cols - exts
    #on met à jour le temps
    t <- t+1
    #on ajoute à la série temporelle
    Nevol <- c(Nevol,Nocc)
    tevol <- c(tevol,t)
  }
  #output si la population
  if(Nocc>0){
    pas <- length(Nevol)
    fin <- round(pas*0.25,0)
    tendance <- round(mean(tail(Nevol,fin)))
    #}
    data <- as.data.frame(cbind(tevol,Nevol/N))
    plot(data[,1],data[,2],type = "l",
         xlab="t",
         ylab="Proportion des parcelles occupées")
    res<-paste(c("la fonction tend vers ",tendance," parcelles occupées, l'équilibre théorique est à ",round(theo)," parcelles occupées"),
               collapse = "")
    return(res)
  } else {
    data <- as.data.frame(cbind(tevol,Nevol/N))
    print(length(tevol))
    plot(data[,1],data[,2],type = "l",
         xlab="t",
         ylab="Proportion des parcelles occupées")
    res<-paste(c("La métapopulation s'effondre, l'équilibre théorique est à ",round(theo)," parcelles occupées"),
               collapse = "")
    return(res)
  }
}

#un exemple
metapopGill(3.3,1.4,1000,200,100)
```

### Résultat pour $N=100$ 

```{r}
metapopGill(2,1,100,1,20)
```


### Résultat pour $N=1000$

### Résultat pour $N=10000$

### Résultat pour $N=100000$

***

## Question 4 (2 points)

Expliquer brièvement comment la taille de la population totale ($N$) influence la dynamique stochastique du modèle de métapopulation.  

***

